臺灣臺北地方法院民事裁定
110年度消債職聲免字第72號
聲  請  人  
即  債務人  潘名淇  

代  理  人  曾彥傑律師(法扶律師)  
相  對  人  
即  債權人  玉山商業銀行股份有限公司

法定代理人  黃男州  
代  理  人  朱逸君  
代  理  人  林毓璟  
相  對  人  
即  債權人  聯邦商業銀行股份有限公司

法定代理人  李憲章  
代  理  人  鄭伊舒  
代  理  人  吳昶毅  
相  對  人  
即  債權人  台新國際商業銀行股份有限公司

法定代理人  尚瑞強  


相  對  人  
即  債權人  中國信託商業銀行股份有限公司
                      設臺北市○○區○○○路0000000000000000000號
法定代理人  利明献  


代  理  人  詹凱婷  
相  對  人  
即  債權人  元大商業銀行股份有限公司
                      設臺北市○○區○○○路0段00號0、0、0、0樓及00號0、0樓、0樓之0、0樓、0樓
法定代理人  翁健    
代  理  人  黃勝豐  
相  對  人  
即  債權人  國泰世華商業銀行股份有限公司

法定代理人  郭明鑑  
代  理  人  蔡政宏  
代  理  人  王甄薇  
相  對  人  
即  債權人  臺灣新光商業銀行股份有限公司

法定代理人  李增昌  
代  理  人  蕭雅茹  
相  對  人
即  債權人  勞動部勞工保險局

法定代理人  鄧明斌  
相  對  人
即  債權人  衛生福利部中央健康保險署

法定代理人  李伯璋  
上列當事人因聲請消費者債務清理事件，本院裁定如下：
    主  文
債務人甲○○應予免責。
    理  由
一、按法院為終止或終結清算程序之裁定確定後，除別有規定外
    ，應以裁定免除債務人之債務；法院裁定開始清算程序後，
    債務人有薪資、執行業務所得或其他固定收入，扣除自己及
    依法應受其扶養者所必要生活費用之數額後仍有餘額，而普
    通債權人之分配總額低於債務人聲請清算前二年間，可處分
    所得扣除自己及依法應受其扶養者所必要生活費用之數額者
    ，法院應為不免責之裁定。但債務人證明經普通債權人全體
    同意者，不在此限；債務人有下列各款情形之一者，法院應
    為不免責之裁定，但債務人證明經普通債權人全體同意者，
    不在此限：㈠於7年內曾依破產法或本條例規定受免責；㈡故
    意隱匿、毀損應屬清算財團之財產，或為其他不利於債權人
    之處分，致債權人受有損害；㈢捏造債務或承認不真實之債
    務；㈣聲請清算前二年內，因消費奢侈商品或服務、賭博或
    其他投機行為，所負債務之總額逾聲請清算時無擔保及無優
    先權債務之半數，而生開始清算之原因；㈤於清算聲請前一
    年內，已有清算之原因，而隱瞞其事實，使他人與之為交易
    致生損害；㈥明知已有清算原因之事實，非基於本人之義務
    ，而以特別利於債權人中之一人或數人為目的，提供擔保或
    消滅債務；㈦隱匿、毀棄、偽造或變造帳簿或其他會計文件
    之全部或一部，致其財產之狀況不真確；㈧故意於財產及收
    入狀況說明書為不實之記載，或有其他故意違反本條例所定
    義務之行為，致債權人受有損害，或重大延滯程序；債務人
    有前條各款事由，情節輕微，法院審酌普通債權人全體受償
    情形及其他一切情狀，認為適當者，得為免責之裁定，消費
    者債務清理條例（下稱消債條例）第132條、第133條及第13
    4條、第135條分別定有明文。又消債條例之立法目的，在於
    使陷於經濟上困境之消費者，得分別情形依該條例所定重建
    型債務清理程序（更生）或清算型債務清理程序（清算）清
    理債務，藉以妥適調整其與債權人及其他利害關係人之權利
    義務關係，保障債權人之公平受償，並謀求消費者經濟生活
    之更生機會，從而健全社會經濟發展；消費者依清算程序清
    理債務，於程序終止或終結後，為使其在經濟上得以復甦，
    以保障其生存權，除另有上述消債條例第133條、第134條所
    規定不予免責之情形外，就債務人未清償之債務原則上採免
    責主義（消債條例第1條、第132條立法目的參照）。
二、經查：
  ㈠債務人前因有不能清償債務情事，於民國109年9月1日具狀向
    本院聲請調解，於調解不成立後，經本院以109年度消債清
    字第35號裁定自110年3月26日上午11時起開始清算，並命司
    0法事務官進行清算程序。因債務人名下僅有臺北正義郵局
    存款新臺幣（下同）6元、臺北富邦銀行懷生分行存款110元
    、合作金庫左營分行存款3元外，無其他財產，因前開財產
    不敷清償消債條例第108條所定之費用及債務，本院司法事
    務官於110年5月4日裁定終止清算程序確定等情，合先敘明
    。　　　
　㈡經本院依職權通知全體債權人及債務人就債務人免責與否表
    示意見：
  ⒈債權人玉山商業銀行股份有限公司（下稱玉山銀行）、台新
    國際商業銀行股份有限公司（下稱台新銀行）、元大商業銀
    行股份有限公司（下稱元大銀行）具狀陳稱：不同意免責，
    請鈞院依職權調查債務人有無消債條例第133條、第134條不
    免責事由。
  ⒉債權人聯邦商業銀行股份有限公司（下稱聯邦銀行）具狀陳
    稱：因陳報人債權仍未獲清償，故不同意免責，請依職權調
    查相對人是否有消債條例第134條第2、7、8款等不免責事由
    。
  ⒊債權人中國信託商業銀行股份有限公司（下稱中信銀行）具
    狀陳稱：請查察債務人有無構成消債條例第133條不應免責
    事由，並主張債務人有消債條例第134條第2、8款不免責事
    由，另債務人應具工作能力，當竭力清償債務，請裁定不予
    免責。
  ⒋國泰世華商業銀行股份有限公司（下稱國泰世華銀行）具狀
    陳稱：懇請本院調查債務人目前收入情形，因本件清算程序
    中，全體普通債權人未獲分配，倘受償金額低於前兩年可處
    分之餘額，懇請本院依133條規定予以不免責裁定。
　⒌臺灣新光商業銀行股份有限公司（下稱新光銀行）具狀陳稱
    ：債務人現年42歲，目前有穩定收入來源，離強制退休年齡
    65歲止尚有23年之工作年限，若努力工作以清償自當可清償
    其債務，請鑒察債務人是否有符合消債條例第133條、第134
    條之情形，而應該不免責裁定。
　⒍衛生福利部中央健康保險署就健保費部分具狀陳稱：不同意
    免責，依全民健康保險法第1條規定略以，本保險為強制性
    之社會保險，於保險對象在保險有效期間，發生疾病、傷害
    、生育事故時，依法規定給與保險給付；凡符合加保資格之
    保險對象，均應以適法身分持續投保及繳納保險費。
　⒎衛生福利部中央健康保險署就勞保費部分具狀陳稱：不同意
    免責，為確保勞保基金債權並兼顧全體勞保被保險人之權益
    ，本案所積欠之勞保費及滯納金應足額清償。
  ⒏債務人到庭陳稱：債務人先前係因單親無業，只好刷卡預借
    現金才會積欠債務及高額利息。聲請人並無消債條例133條
    、134條之不免責事由，已符合免責要件，為利聲請人經濟
    生活之重建，請准予免責。
　㈢債務人無消債條例第133條所定不免責事由：
  ⒈債務人自陳於法院裁定開始清算後，因疫情影響，並無從事
    居家清潔工作，另於110年7月16日分發臺北市清潔儲備隊員
    開始上班後，每月薪資為3萬7,927元，另每月領取前夫王炳
    基給付之未成年子女扶養費5,000元，不足生活部分接受親
    友接濟等情，有臺北市政府環境保護局職工勞動契約、合作
    金庫銀行存款存摺、薪資單附卷可佐（見本院卷第217頁至
    第223頁、第245頁至第247頁）。就任職清潔員部分，因具
    持續性，應屬聲請人之固定收入；然前夫給付之未成年子女
    扶養費5000元，係補助子女學業及生活費之用，為子女所有
    ，當非債務人之收入，爰不予列計。債務人雖陳稱其於110
    年6月間領有行政院發放之紓困補助2萬5,000元、弱勢家庭
    急難救助6,000元、行政院核發孩童家庭防疫補貼2萬元，及
    因疫情影響而領得幼兒園退費等款項，惟因上開補助屬一次
    性領取，不具持續性，故均不予計入債務人之固定收入範圍
    。準此，債務人於本院裁定開始清算時起至裁定免責時（11
    0年11月）止之固定收入共計為17萬669元（計算式：1萬8,9
    61元(7月份薪水)＋3萬7,927元(8月份薪水)＋3萬8,071元(9月
    份薪水)＋3萬7,650元(10月份薪水)＋3萬7,650元(預期11月份
    薪水)＝17萬259元，元以下四捨五入），故本院認應以債務
    人自裁定開始清算即110年3月16日至110年11月平均每月收
    入為2萬2,701元【計算式：17萬259元÷7.5=2萬2,701元，小
    數點以下四捨五入】，作為其於法院裁定開始清算程序後每
    月固定收入。
　⒉債務人稱開始清算程序後每月生活支出膳食費8,000元、日常
    用品費1,000元、通信費899元、健保費826元、國民年金保
    險1,042元、水電費1,000元、房租6,000元，合計每月支出1
    萬8,767元，並提出中華電信帳單、健保費計算表、國民年
    金保費帳單為佐證(本院卷第231頁至第237頁)，債務人雖就
    膳食費、日用費、房租部分未提出相關證明文件，惟前開支
    出項目及數額共計1萬8,767元，尚低於衛生福利部公布110
    年臺北市平均每人每月最低生活費標準之1.2倍2萬1,202元
    ，依消債條例施行細則第21條之1之規定，債務人毋庸記載
    原因、種類及提出證明文件，是以，債務人此部分主張，應
    為可採。
　⒊再查債務人自本院裁定開始清算程序後之扶養費支出部分，
    債務人於110年8月16日之陳報狀陳稱，未成年子女王Ｏ頡每
    月生活必要用費用亦以最低生活費之1.2倍計算，扣除前夫
    每月給付之扶養費等語。本院審酌王Ｏ頡尚未成年，有戶籍
    謄本附卷可參（見調解卷第37頁），而父母對於未成年之子
    女，有保護及教養之權利義務，民法第1084條第2項定有明
    文，故王Ｏ頡應有受聲請人扶養之必要。聲請人主張王Ｏ頡之
    每月必要生活費用亦依最低生活費之1.2倍計算，核與消債
    條例第64條之2規定相符，爰予准許。本院審酌王Ｏ頡與聲請
    人同住，爰以110年度臺北市每人每月最低生活費用1萬7,66
    8元之1.2倍即2萬1,202元，作為其每人每月必要生活費用，
    又前夫王炳基每月給付未成年子女王Ｏ頡扶養費為5,000元，
    有合作金庫銀行存款存摺附卷可稽（見本院卷第221頁），
    扣除前開前夫所給付扶養費後，聲請人於本院裁定開始清算
    程序後，每月應負擔之扶養費為1萬6,202元（計算式：2萬1
    ,202元－5,000元＝1萬6,202元）。
　⒋是以，債務人於本院裁定開始清算程序後，以其每月平均收
    入2萬2,701元，扣除每月必要生活費用1萬8,767元及扶養費
    1萬6,202元後已無餘額，核與消債條例第133條所定「法院
    裁定開始清算程序後，債務人有薪資、執行業務所得或其他
    固定收入，扣除自己及依法應受其扶養者所必要生活費用之
    數額後仍有餘額」之要件不符，尚不得依該規定為不免責之
    裁定。
　㈣債務人無消債條例第134條第2款、第8款之不免責事由：債權
    人中信銀行以債務人每月入不敷出，就超支部分債務人係如
    何負擔，是否另有收入未列於財產及收入狀況說明書、或有
    隱匿之事實，實有疑義，故債務人顯有消債條例第134條第2
    、8款不免責事由云云。惟按關於更生或清算之程序，除本
    條例別有規定外，準用民事訴訟法之規定，消債條例第15條
    定有明文，而民事訴訟法第277條前段規定當事人主張有利
    於己之事實者，就其事實有舉證之責任，故債權人如主張債
    務人有該條例第134條第2款及第8款所定行為，自應就債務
    人合於上開要件之事實，舉證以實其說。經查，債務人對於
    其收支及財產狀況，已於清算程序中提出債務人之全國財產
    稅總歸戶財產查詢清單、107至108年度綜合所得稅各類所得
    資料清單、上海銀行存摺交易明細、臺北富邦銀行存摺影本
    、勞工保險被保險人投保資料表供本院調查（見調解卷第39
    頁至第43頁、第75頁、第157頁），並說明倚靠娘家親友及
    社福機構物資度日，堪認債務人就其收支及財產狀況，已為
    適當之說明及證明，並未故意隱匿其他收入及財產，或故意
    於財產及收入狀況說明書為不實之記載。是上揭債權人並未
    提出證據佐證債務人有何隱匿其他收入來源而隱匿財產收入
    狀況之情事，已難認債權人此部分之主張為真實，故債權人
    之前開主張與消債條例第134條第2款及第8款所規定不免責
    事由之要件尚不相符，難認有理由。
　㈤債務人無消債條例第134條第4款之不免責事由：
  ⒈按修正前消債條例第134條第4款規定，債務人之浪費行為屬
    不免責之事由，實務上適用結果，債務人多因有此款事由而
    不獲免責，為免對債務人過度嚴苛，應予以適度限縮為消費
    奢侈商品或服務，並參照第20條、第44條、第64條、第82條
    及第133條等規定，限於債務人於聲請清算前2年內，所為消
    費奢侈商品或服務等不當行為，始足當之（消債條例第134
    條第4款修正理由參照）。故107年12月26日修正公布之消債
    條例第134條第4款即規定須債務人聲請清算前二年內，因消
    費奢侈商品或服務、賭博或其他投機行為，所負債務之總額
    逾聲請清算時無擔保及無優先權債務之半數，而生開始清算
    之原因。
  ⒉債權人玉山銀行、聯邦銀行、台新銀行、元大銀行、新光銀
    行雖提出債務人之歷史消費明細表資料及帳單（見本院卷第
    63、89、115、137、143頁），惟依上開消費明細顯示，其
    消費金額多用於飲食、交通等日常小額消費，債權人亦未主
    張有何部分屬奢侈商品或服務、賭博或其他投機行為所負債
    務，自難認有此事實，則債務人上述期間之消費與消債條例
    第134條第4款所規定不免責事由之要件尚不相符。另本院依
    職權調閱債務人自107年8月29日至110年8月3日止之入出境
    資料，查無入出境紀錄，有入出境資訊連結作業在卷可稽（
    見本院卷第27頁）；又其他債權人並未提出任何證據證明債
    務人於聲請清算前二年信用卡、現金卡之消費及往來明細供
    本院調查，難認債務人於聲請清算前二年間有奢侈消費行為
    。從而，債務人並無消債條例第134條第4款之不免責事由。
    　　
  ㈥債務人無消債條例第134條各款之不免責事由：
  ⒈債權人中信銀行主張債務人目前年約42歲，具有工作能力與
    還款能力之情況，債務人當竭力清償債務，以防消債條例被
    濫用，阻礙社會經濟健全及債權人公平受償機會云云，惟上
    開主張未具體說明或提出相當事證釋明債務人符合本條例之
    何項不免責之規定，是此部分債權人主張債務人不應免責等
    語，即無足採。
　⒉又查債務人並非7年內曾依破產法或消債條例規定受免責者，
    復查無債務人有何隱匿、毀損應屬清算財團之財產，或以顯
    不相當之對價出賣其財產等不利於債權人之處分、捏造債務
    或承認不真實之債務、隱匿、毀棄、偽造或變造帳簿或其他
    會計文件之全部或一部，致其財產之狀況不真確等行為，復
    無聲請清算前1年內，已有清算之原因，而隱瞞其事實，使
    他人與之為交易致生損害之行為，且無明知已有清算原因之
    事實，非基於本人之義務，而以特別利於債權人中之一人或
    數人為目的，提供擔保或消滅債務之行為，亦無故意於財產
    及收入狀況說明書為不實之記載，或有違反消債條例第9條
    第2項到場義務、第41條出席及答覆義務、第81條第1項提出
    財產及收入狀況說明書、債權人、債務人清冊義務、第82條
    第1項報告義務、第89條生活儉樸及住居限制義務、第101條
    提出清算財團書面資料義務、第102條第1項移交簿冊、文件
    及一切財產義務、第103條第1項答覆義務、第136條第2項協
    力調查義務之行為等消債條例第134條各款所定之不免責事
    由，自難認債務人有應為不免責裁定之情形，應堪認定。
三、綜上所述，本件債務人經法院為終結清算程序之裁定確定，
    且查無消債條例第134條各款所列之不免責事由，復不符合
    同條例第133條所定之情形，依同條例第132條之規定，自應
    裁定債務人免責，爰裁定如主文。
中　　華　　民　　國　　110 　年　　11　　月　　16　　日
                  民事第二庭  法  官  林怡君
以上正本係照原本作成。
如不服本裁定應於送達後10日內向本院提出抗告狀，並繳納抗告
費新臺幣1,000元。 
中　　華　　民　　國　　110 　年　　11　　月　　16　　日
                              書記官  陳俐妙